臺灣高等法院民事判決　　　　　 94年度上字第523號
上　訴　人　甲○○
訴訟代理人　呂政燁律師
被　上訴人　財團法人台灣省私立八德殘障教養院
法定代理人　乙○○
訴訟代理人　吳武川律師
當事人間因租佃爭議事件，上訴人對於中華民國94年 3月31日台
灣桃園地方法院93年度訴字第 611號第一審判決提起上訴，本院
於94年10月11日言詞辯論終結，判決如下：
    主      文
上訴駁回。
本件履行期間為陸個月。
第二審訴訟費用由上訴人負擔。
    事實及理由
一、程序部分：本件上訴人雖於本院言詞辯論程序始主張兩造間
    法律關係因合意共同開發而轉換為開發契約關係及上訴人得
    行使同時履行抗辯等攻擊防禦方法，惟上訴人於原審及本院
    準備程序即已主張兩造間有以共同開發案通過為終止三七五
    租約之條件，故其前開主張係就原審已提出之攻擊防禦方法
    為補充，且該主張亦不甚延滯訴訟，從而，依民事訴訟法第
    447條第１項但書第3款規定及同法第463條準用同法第276條
    第1項第2款規定，應予准許。
二、被上訴人主張略以：上訴人主張兩造間法律關係因合意共同
    開發而轉換為開發契約之攻擊防禦方法於原審及本院準備程
    序中均未主張，依法不得再於言詞辯論程序中主張，況上訴
    人就兩造合意內容亦無法詳細說明，顯不足採。按被上訴人
    於民國60年與64年間就所有桃園縣八德市○○段（下稱大湳
    段）1375、1377、1378、1504地號等４筆土地，先後與上訴
    人訂立耕地三七五租約，於79年間，上訴人向被上訴人申請
    共同開發前開土地，經被上訴人董事會決議通過後，兩造遂
    與訴外人安佳建設股份有限公司（下稱安佳公司）於81年1
    月18日簽訂協議書，約定共同以合建方式開發前開土地並協
    議分配合建之房屋基地，兩造並合意終止前開土地之三七五
    租約，上訴人放棄耕作權及終止租約均未附以全部同時開發
    為條件，且於聲明當時即生效，顯屬未附停止條件，故兩造
    間之三七五租約確已終止。再者，上訴人既表示放棄耕作權
    ，則依同條例第17條第1項第2款規定，被上訴人亦得主張終
    止租約，惟被上訴人於91年間竟發現前開1377地號（嗣經分
    割為大湳段1377、1377-1、1377-2、1377-3地號，復經地籍
    圖重測後成為榮興段250、252、253、257地號）及1504地號
    （嗣經分割為大湳段1504及1504-1至1504-12地號， 復經地
    籍圖重測後成為榮興段405至417地號13筆土地）土地之三七
    五租約均未註銷，經被上訴人通知上訴人協同辦理租約註銷
    登記，並於91年12月25日以存證信函通知上訴人租約已終止
    ，惟上訴人均置之不理。縱認租約仍存在，惟上訴人並未在
    前揭土地上自任耕作，並將部分土地交與他人作為雞舍、放
    置貨櫃屋或居住使用，亦有違耕地三七五減租條例第16條第
    1、2項規定，該租約亦屬無效。被上訴人既已以前開存證信
    函為終止租約之表示，上訴人占用榮興段250、252、253 、
    257 號土地即屬無權占有，其並於該土地上蓋有如附圖複丈
    成果圖所示編號A2、A3、A4、B2、B3、B4、B5、B6、B7、B8
    、B9、B10、B11、B12、B13、C2、C3、C4、C5、C6、C7 、
    C8、C9、C10、C11、C12、D2、D3、D4、D5、D6 所示之地上
    物。爰請求確認兩造間就前揭土地租賃關係不存在，上訴人
    應將前開地上物拆除，並將土地返還予被上訴人等語（被上
    訴人於原審亦請求確認兩造就前開榮興段405至417地號等13
    筆土地之租賃關係不存在，惟原審駁回此部分請求，其就敗
    訴部分未提起上訴，該部分已歸於確定）。並答辯聲明：(一)
    上訴駁回。(二)第二審訴訟費用由上訴人負擔。
三、上訴人則以：於60年間向被上訴人承租大湳段1375地號土地
    ，於64年間再承租大湳段1377、1378、1504地號等 3筆土地
    ，兩造分別訂有耕地三七五租約，上訴人自承租後均將前開
    土地作為飼養蛋雞之用。於78、79年間，兩造欲將前開4 筆
    土地共同開發，遂申請變更都市計劃，將原本地目為「田」
    之 4筆土地變更為「建」築用地。惟嗣都市計劃變更委員會
    審查認為前述開發案僅需大湳段1375、1378、1504地號土地
    即足，將大湳段1377地號土地部分之申請駁回，是兩造嗣後
    之開發案僅限於大湳段1375、1378、1504地號等 3筆土地，
    故上訴人嗣仍於大湳段1377地號土地上飼養蛋雞至今。按上
    訴人同意終止三七五租約目的即係希望因此可取得開發後房
    地1/3所有權，若開發後由上訴人分得1/3房地所有權之條件
    未成就，上訴人自能繼續耕作，故上訴人終止租約之申請應
    屬附有停止條件之法律行為，大湳段1377號土地之開發案既
    未通過，則兩造就該地之租約應仍存在。縱認前開租約之終
    止未附有條件，兩造間亦因合意共同開發而轉為開發契約之
    法律關係，上訴人依此占有前開土地即非無權占有。況兩造
    於終止租約時既約定被上訴人應分給上訴人 1/3土地，則於
    被上訴人未履行該義務前，上訴人亦無須返還前揭土地。再
    者，兩造於64年間就大湳段1377號土地訂立三七五耕地租約
    ，嗣每6年續約1次，惟於81年間開發案通過後，被上訴人於
    原訂租期 6年屆滿時未收回自耕，上訴人仍在該土地上耕作
    ，租約已變更為不定期限之耕地租約。又依土地法第 106條
    第 2項規定，漁牧亦屬耕作之範圍，縱認兩造租約已非屬三
    七五耕地租約，亦仍為土地法之耕地租約。末者，上訴人雖
    有將附圖編號A2、A3之土地借給他人居住，惟該部分土地僅
    為承租範圍之一小部分，縱認該部分租約無效，其餘部分租
    約仍為有效等語，資為抗辯。並上訴聲明：(一)原判決不利於
    上訴人部分廢棄。(二)廢棄部分，駁回被上訴人於原審之起訴
    及假執行之聲請。(三)第一、二審訴訟費用均由被上訴人負擔
    。
四、兩造不爭執之事實：
  (一)上訴人於60年間向被上訴人承租大湳段1375地號土地，於64
    年間再向被上訴人承租同段1377、1378、1504地號等 3筆土
    地，兩造先後訂有耕地三七五租約共2份並登記在案。
  (二)雙方為開發前開土地，上訴人乃於80年 1月10日向被上訴人
    提出申請書，陳明同意辦理所承租 4筆土地之終止三七五租
    約，並隨文檢附其印鑑證明及耕地三七五租約終止登記申請
    書、耕作權放棄書等文件，經被上訴人於該申請書上批示同
    意。其後，被上訴人經八德市公所向桃園縣政府申請都市計
    劃變更，大湳段1375、1378、1504地號等 3筆土地部分之申
    請案經桃園縣政府通過都市計畫變更方案而變更地目為「建
    」，大湳段1377地號土地之申請案則被駁回。
  (三)被上訴人、上訴人與安佳建設公司於80年12月 6日就前述大
    湳段1375、1378、1504地號土地簽訂合建契約，三方復於81
    年 1月18日簽訂協議書，就合建契約所約定興建之房屋、基
    地進行分配之協議。大湳段1378地號嗣併入上開1375地號，
    大湳段1375地號土地所訂之三七五租約，業於80年間即終止
    並註銷登記。至於大湳段1504地號嗣經分割為大湳段1504及
    1504-1 至1504-12 地號，復經地籍圖重測後成為榮興段405
    、406、407、408、409、410、411、412、413、414、415、
    416、417地號）土地之租約，則迄今未經註銷。
  (四)大湳段 1377地號土地嗣經分割為大湳段 1377 、 1377-1、
    1377-2、1377-3地號，復經地籍圖重測後成為榮興段 250、
    252、 253、257地號；上訴人自80年、81年（先後出具終止
    租約申請書及簽訂三方協議書）以後未再繳交租金，目前上
    訴人仍占有使用之部分，僅為重測後之榮興段 250、252、
    253、257地號等土地，上訴人於其上養雞，並蓋有如附圖編
    號A2、A3、A4、B2、B3、B4、B5、B6、B7、B8、B9、B10、
    B11、B12、B13、C2、C3、C4、C5、C6、C7、C8、C9、C10、
    C11、C12、D2、D3、D4、D5、D6所示之地上物。
五、兩造爭點在於：(一)兩造就前開大湳段 4筆土地之三七五租約
    ，是否已因雙方合意而終止？(二)兩造終止租約之法律行為是
    否附有以土地開發案獲准通過之停止條件？或原租約關係已
    經轉化成新的開發契約之法律關係？或上訴人得否以補償土
    地三分之一所有權行使同時履行抗辯？茲論述如下：
  (一)兩造就前開榮興段4筆土地之租約，已因雙方合意而終止：
  1.查前開上訴人於80年 1月10日出具之申請書，記載：「立書
    人（指上訴人）將改行，不從事農業耕種，所承租貴院（指
    被上訴人）八德鄉○○段1375、1377、1378、1504地號土地
    ，願依照貴院七十九年十月廿三日八院字第四二六號函與貴
    院開發，分得持分分之壹，立書日並同意辦理終止三七五
    租約，隨文附上立書人印鑑證明書正本貳份、戶籍謄本貳份
    、終止三七五租約申請書、原桃園縣私有耕地租約正本。此
    致台灣省私立八德殘障教養院」等語，而被上訴人同時並在
    該申請書之後段批示「同意」「如擬」等語，有申請書一份
    附卷可稽（見原審卷第33頁），復參酌由上訴人出具之耕地
    三七五租約終止登記申請書、耕作權放棄書、印鑑證明各１
    紙等資料（見原審卷第34至36頁），可知兩造於80年間就大
    湳段1375、1377、1378、1504地號土地原訂之耕地三七五租
    約，已達成終止租約之合意，是以兩造就上開土地之租賃契
    約關係即因而向後失其效力。
  2.另按，耕地三七五減租條例第6條第1項雖規定「本條例施行
    後，耕地租約應一律以書面為之；租約之訂立、變更、終止
    或換訂，應由出租人會同承租人申請登記」等語，係為保護
    佃農及謀舉證上便利而設，非謂凡租約之訂立、變更、終止
    或換訂，須經登記始能生效（最高法院51年度台上字第2629
    號判例意旨參照）。是以兩造於80年間就大湳段1377、1504
    地號土地之租約經合意終止之後，雖未辦理終止登記，然依
    前開說明，此並不影響前開租約業經終止而向後失效之事實
    。又其後桃園縣八德鄉公所雖於每６年自動更新雙方之租約
    ，惟均未通知兩造，上訴人自80年、81年（先後出具終止租
    約申請書及簽訂三方協議書）以後，即未再繳交租金，為上
    訴人所不爭執，足認兩造於合意終止全部租約後，並無就部
    分土地再予以保留租約效力之意思。此外，上訴人復未提出
    其他佐證以實其說，是其前開辯解自難採信。本件租約既係
    因兩造合意而終止，是以亦無如上訴人所引土地法第109 條
    「因承租人繼續耕作，視為不定期限繼續契約」規定之適用
    。至上訴人雖提出其於93年4月6日提存租金之提存書影本１
    份（見原審卷第129頁）， 惟查，上訴人之上開提存行為係
    於租約終止後雙方已進入本件租佃爭議調解程序後所為，對
    於法院依相關事證所認定之前開事實，並無影響，併此敘明
    。
  (二)兩造終止租約之法律行為並未附有以土地開發案獲准通過為
    停止條件；原租約關係縱然經轉化成新的開發契約之法律關
    係，仍不能排除被上訴人訴請拆屋還地；上訴人並無得行使
    同時履行抗辯之權利：
  1.上訴人雖辯稱：當時其向被上訴人申請終止租約之法律行為
    ，乃附有以土地開發案獲准通過之停止條件，事後其中之大
    湳段1377地號土地既未獲准通過土地開發案及地目變更，停
    止條件並未成就，故關於該地號土地之租約，即不發生終止
    之效力等語，惟為被上訴人所否認，自應由上訴人就此對其
    有利之積極事實負舉證責任。而觀諸前開上訴人於申請終止
    租約時所出具之各項文件，均未表明或記載其終止租約附有
    以土地開發案通過作為停止條件，依前開申請書所載，上訴
    人係自願放棄耕作權、終止租約，既已以書面載明，全無任
    何條件成就日起生效之記載，是上訴人就其與被上訴人所訂
    耕地三七五租約，已為放棄耕作權之聲明，當時即已生效，
    再參照兩造與訴外人安佳建設公司簽訂之協議書 1份（見原
    審卷第28至32頁），雖所載 3方合建之土地範圍並不包括大
    湳段1377地號土地，然並未言及兩造就前開1377地號土地之
    租約關係為何，上訴人聲請詢問之證人即被上訴人之院長丙
    ○○到庭亦證稱並無同意或知悉系爭土地如無法合建就恢復
    三七五租約等語（見本院卷第33頁筆錄），是以尚難認上訴
    人之前開辯解為可採。
  2.又上訴人所稱縱原租約關係已不存在，因雙方合意原租約關
    係已經轉化成新的開發契約之法律關係一節；經查上訴人並
    未舉證證明兩造間有此合意及合意之內容為何，縱認系爭大
    湳段1377地號土地之開發包含於兩造與安佳建設公司於81年
    1月18日就前述大湳段 1375、1378、1504地號土地簽訂協議
    書為相同約定之範圍內，或依此認定兩造有其他轉換為開發
    之合意，均屬上訴人得否依循另一法律關係謀求救濟請被上
    訴人按約定建屋分配或訴請損害賠償，與兩造間三七五租約
    已經終止無涉，上訴人據此主張被上訴人不得訴請拆屋還地
    ，仍不足採。至於上訴人抗辯被上訴人負有同時履行分配３
    分之１土地之義務云云，按民法第264條第1項前段固規定因
    契約互負債務者，於他方當事人未為對待給付前得拒絕自己
    之給付，然所謂同時履行抗辯限因雙務契約而互負債務，本
    件上訴人並未證明兩造有以被上訴人移轉系爭大湳段1377地
    號3分之1土地所有權為終止三七五租約之對價，而原定三七
    五租約係以被上訴人提供土地供上訴人耕作，由上訴人給付
    地租為對價，所謂移轉土地3分之1為補償，為附隨義務，並
    非因雙務契約而互負債務，無同時履行抗辯之適用。
六、綜上所述，上訴人抗辯為不足採，被上訴人主張堪予採信，
    是被上訴人請求確認兩造就大湳段1377地號即重測後之榮興
    段250、252、253、257地號之土地無租賃關係存在，並依據
    民法第455條、第767條前段、中段規定，請求上訴人應將坐
    落前開土地上如附圖編號A2、A3、A4、B2、B3、B4、B5、B6
    、B7、B8、B9、B10、B11、B12、B13、C2、C3、C4、C5、C6
    、C7、C8、C9、C10、C11、C12、D2、D3、D4、D5、D6 所示
    之地上物拆除，並將前開土地返還予被上訴人，為有理由，
    應予准許。則原審確認兩造無租賃關係存在，並判命上訴人
    拆除地上物後還地，且依兩造聲請分別為准、免假執行之宣
    告，於法並無違誤。上訴意旨指摘原判決不當，求予廢棄改
    判，為無理由，應予駁回。又依民事訴訟法第396條第1項規
    定，法院所命之給付斟酌被告之境況並兼顧原告利益，法院
    得斟酌判決所命給付之性質，定相當之履行期間，本件因上
    訴人上揭地上物為養雞使用，並有部分為水泥建物，判決確
    定後仍須有相當時間處理所飼養雞隻問題，因被上訴人對此
    土地並無急用，本院斟酌兩造利益，認應定六個月之履行期
    間，以資兼顧。
七、本件事證已臻明確，被上訴人主張上訴人未自任耕作及將土
    地轉租交付他人使用部分，無再審之必要，兩造其餘攻擊及
    防禦方法，核與判決結果不生影響，爰不逐一論述，附此敘
    明。
八、據上論結，本件上訴為無理由，依民事訴訟法第449條第1項
    、第78條、第463條、第396條第1項，判決如主文。
中　　華　　民　　國　　94　　年　　10　　月　　25　　日
                  民事第7 庭  審判長法  官　鄭三源
                                    法  官　周美月
                                    法  官　黃嘉烈
正本係照原本作成。
如不服本判決，應於收受送達後20日內向本院提出上訴書狀，其
未表明上訴理由者，應於提出上訴後20日內向本院補提理由書狀
（均須按他造當事人之人數附繕本）上訴時應提出委任律師或具
有律師資格之人之委任狀；委任有律師資格者，另應附具律師資
格證書及釋明委任人與受任人有民事訴訟法第466條之1第 1項但
書或第2項（詳附註）所定關係之釋明文書影本。
中　　華　　民　　國　　94　　年　　10　　月　　26　　日
　　　　　　　　　　　　　　　　　　書記官　倪淑芳
附註：
民事訴訟法第四百六十六條之一（第一項、第二項）：
對於第二審判決上訴，上訴人應委任律師為訴訟代理人。但上訴
人或其他法定代理人具有律師資格者，不在此限。
上訴人之配偶、三親等內之血親、二親等內之姻親，或上訴人為
法人、中央或地方機關時，其所屬專任人員具有律師資格並經法
院認為適當者，亦得為第三審訴訟代理人。
